apertium-bzd.bzd.lexc
Multichar_Symbols  +Sust +Sust^ +SustHum

+1Plano +1PPl +1PSg +1PSgD +2P +2Plano +2PSg +3P +3PD +Adj +Adj^ +Adj[interrog] +Adv +Adv[afirmativo] +Adv[allí] +Adv[cantidad] +Adv[comparativo] +Adv[de_vez_en_cuando] +Adv[duda] +Adv[frecuencia] +Adv[interrog] +Adv[Interrog] +Adv[interrog]wé̱jkë +Adv[limitativo] +Adv[lugar] +Adv[modo] +Adv[neg] +Adv[reiterativo] +Adv[tiempo] +Adv[tiempo-lugar] +Alargado +Anterior +Aux +Caus^ +Comp +Conj[adversativa] +Conj[argumentativa] +Conj[copulativa] +Conj[disyuntiva] +Conj[finalidad] +Conj[que] +Conjunto +Cuant +Cuant[alguno(s)] +Cuant[cuánto] +Cuant[mucho(s)] +Cuant[poco] +Cuant[todos] +Cuant[uno] +Cuant[varios] +dë +Dem[abajo_primer_plano] +Dem[abajo_seguno_plano] +Dem[arriba] +Dem[ausente] +Dem[cerca] +Dem[cerca-oyente] +DemClase +Dem[comparativo] +Dem[interrog] +Dem[mismo_nivel] +Dem[solo_escuchado] +Días +Dim +Dir +Dir[ascenso] +Dir[descenso] +Dir[penetración] +Dir[Pl] +Dir[separación] +Dir[valor.puntual] +Edificaciones +Especies +Exc +Frecuencia +Hum +Ideof +Imp1 +Imp1Intran +Imp1Medio^ +Imp1Tran +Imp2 +Imp2Neg +Imperf +ImpFut +ImpFutNeg +ImpPot +Inc +Inf +Int +Inter +Interj +Interj[gracias] +ModoAdvers +ModoConIntr +ModoFin +ModoImp +ModoImpNeg +ModoOpt +Neg +Num(1) +Num(2) +Num(3) +Num(4) +Num(5) +Num(6) +Num(7) +Num(8) +Num(9) +Num(diez) +NumHum +Paquetes +Part +Part[afirmacion-consecuencia] +Part[focalizadora] +Part[pues] +Perf +PerfImp +Peso +Pl +Plano +Posi +Posi[acostado_pl] +Posi[colgando_pl] +Posp +Posp[adyacente] +Posp[ante] +Posp[así] +Posp[comit] +Posp[compañía] +Posp[comparativa] +Posp[con] +Posp[de_lado_de] +Posp[del_lado] +Posp[dö̀] +Posp[donde] +Posp[en_lugar_de] +Posp[Erg] +Posp[exactamente] +Posp[hacia_abajo] +Posp[hacia_acá] +Posp[hacia_allá] +Posp[hacia_arriba] +Posp[hasta-durante] +Posp[junto_a] +Posp[limitativa] +Posp[por] +Posp[semejanza] +Posp[similativa] +Posp[sobre] +Posp[superlativo] +Pron[interrog] +Pron[interrog/indef] +Pron[recíproco] +Pron[todo(s)] +Prosp +Racimos +Redondo +Refl +Suf +Suf^ +Suf[actual] +Suf[Adv] +Suf[afectación] +Suf[anticipativo] +Suf[ascenso] +Suf[Aum] +Suf[de_lado_de/arriba] +Suf[duda] +Suf[finalidad] +Suf[incoativo] +Suf[int] +Suf[iterativo] +Suf[limitativo] +SufLiq +Suf[Pl] +Suf[prontitud] +Suf[redondo] +Suf[referencia] +Suf[reiterativo] +VozMedia

LEXICON  Root
                                Sustantivos ;   
                                SustantivosHumanos; 
                                SustRelacionales;
                                Demostrativos   ;       
                                Pronombres  ;       
                                Posposiciones   ;       
                                Verbos  ;       
                                Adjetivos   ;       
                                Cuantificadores ;
                                Adverbios   ;
                                Interjecciones  ;
                                Posicionales    ;
                                Conjunciones    ;
                                Numerales;
                                Ideofonos;

LEXICON                 SustantivosHumanos
akë́kë                        SH  ;   !   señor 
akë́kë:kë́kë            SH  ;   !   señor  
akë́chke          SH ; !  señor  variante dialectal que se usa en Coroma y el Salitre
akë́chke:kë́chke          SH ; !  señor  variante dialectal que se usa en Coroma y el Salitre
alà                            S ;   !   hijo (a), niño (a), sobrino (a) Es uno de los pocos sust humanos que carece de flexión plural 
!alà:la                            S  ;   !   hijo (a), niño (a), sobrino (a) Es uno de los pocos sust humanos que carece de flexión plural 
ala'r       S   ;   !   niños, hijos, es el plural de alà
alàr		S	:	!    espíritus malignos
akë̀                           SH  ;   !   hermano de mujer
!akë̀:kë̀                           SH  ;   !   hermano de mujer
aláköl                        SH  ;   !   mujer 
a̱mì̱                          SH  ;   !   madre, la forma más habitual es a̱mì̱wö, la cara de mi mamá, es más afectuoso
mì̱na̱                         SH  ;   ! mamá. Forma observada en el bribri de Coroma
awá                            SH  ;   !   suquia
awá:awé                   SH  ;   !   forma de referencia particularizada de awá 'suquia'
balë'                      SH  ;   !   gente 
!balë́kë                  SH  ;   !  forma no documentada, radical de balë́këpa
bikâkala                   SH  ;   !   maestro de ceremonia
bulu'                       SH      ;   ! jefe, cacique, rey.  Por analogía: persona adinerada, turista.  
bùsi           SH  ;   !   mujer adolescente
dawa'                       SH  ;   !   cuñado
dawa':dawé         SH  ;   !    forma de referencia particularizada de dawa' 'cuñado'
dawö'                      SH  ;   !   primo o prima cruzados, novio, novia
dë'ù̱ntu                  SH  ;   ! Préstamo finado, fallecido
kabë̀                      SH  ;   !   muchaho, adolescente
kirë̀rma̱                  SH  ;   !    extranjero, persona no indígena
kutà                       SH  ;   !   hermana de hombre
mò̱so                      SH  ;   !   compañero, cónyugue, peón
mà̱so                      SH  ;   !   compañero, cónyugue, peón Variante
na̱ù̱                          SH  ;   !   tío materno
na̱ú̱yöm                  SH  ;   !   sobrino (a)
apë'                       SH  ;   ! gente
!apë':pë'                  SH  ;   ! gente
sìkua                      SH  ;   !  no indígena, extranjero
wë́m                       SH  ;   !   hombre, marido
yàmi̱                      SH  ;   !   amigo, pariente
yàk                        SH  ;   !   suegra, nuera
yë́                            SH  ;   !   padre
yë́ria                     SH  ;   !   cazador
yë̀ña̱						SH  ;  ! chiquillos
!wák                            SH  ;   !   1. clase humana: dueño, gentilicio . 2   condición,  aspecto
!wák:wak                SH  ;   !   1. clase humana: dueño,  gentilicio.  2. condición,  aspecto 
se'                         S       ;   !  persona
bë̀sulu                    SH  ;   ! muchacho
bë̀tsu                     SH  ;   ! muchacho. Variante de Coroma
òka̱ma̱                    S  ; ! divinidad titular de los blancos
        
LEXICON                 SH          
+SustHum:0          Num ;       
+SustHum^:0     SustantivosHumanos      ;   
+SustHum^:0     SustRelacionales        ;                   
 +SustHum^:0     Numerales        ;                   
                 
                   
                
LEXICON             Num         
+Pl:pa                      PospErgativo    ;       
                                Dim     ;   !   Según Constenla (1998) si el tópico de la oración expresa la idea de pluralidad, el sustantivo recibe opcionalmente la flexión plural, si el tópico no la expresa, el sustantivo si pertenece a la clase de los humanos, sí emplea   -pa
            


LEXICON             NumCabecar
+Pl:wá                 Dim ;  ! sufijo plurizador usado en el bribri de Coroma, es de origen cabécar. (Margery, 2003, p.334)   


                
LEXICON                 PospErgativo
+Posp:r                 #           ;
                                Dim     ;

LEXICON Ideofonos
+Ideof:òëòë         #       ;   
+Ideof:kókó           #       ;
+Ideof:mi̱lí̱s         #       ;
+Ideof:alâlâlâ       #           ;

LEXICON     Sustantivos
brìbri         SH  ;   !   bribri, 1) Gentilicio  2) Lugar ubicado en las cabeceras de los ríos
brìbri:bribri      SH  ;   
óköm          SH  ;   ! Es lapersona encargada de llevar a cabo los ritos funerales.
